臺灣高等法院刑事判決　　　　　　　　　96年度上訴字第90號
上　訴　人
即　被　告　甲○○
指定辯護人　本院公設辯護人陳德仁
上列上訴人因公共危險等案件，不服臺灣板橋地方法院95年度訴
字第936號，中華民國95年10月31日第一審判決（起訴案號：臺
灣板橋地方法院檢察署95年度偵字第4057號），提起上訴，本院
判決如下：
    主  文
原判決關於準放火未遂罪部分暨執行刑撤銷。
甲○○以加害生命、身體、財產之事恐嚇他人，致生危害於安全
，累犯，處有期徒刑玖月。
    事  實
一、甲○○曾因公共危險案件，經台灣板橋地方法院以九十年度
    訴字第七六三號判決判處有期徒刑三年八月確定，甫於民國
    九十四年三月十一日執行完畢。竟不知悔改，因其位於臺北
    縣三重市○○街二五巷一弄六號住處之二樓住戶時常發出噪
    音過於吵雜，屢勸不聽，於九十五年二月十八日晚上六時五
    十分許，甲○○於飲酒後竟萌生以引燃煤氣即瓦斯氣體燒燬
    現有供人使用之住宅之恐嚇危害樓上住戶之安全之犯意，將
    住處內之瓦斯桶搬至屋外，打開瓦斯桶開關，並揚言引燃瓦
    斯，後因住戶通知里長游清光，再經警方及消防車即時到達
    現場前，甲○○始將瓦斯桶開關關緊搬回住處內，以此預備
    引燃瓦斯放火加害生命、身體、財產之事恐嚇其樓上之住戶
    ，致生危害該住戶之安全，嗣經警方調取案發現場之監視器
    而查知上情。
二、案經臺北縣政府警察局三重分局報請臺灣板橋地方法院檢察
    署檢察官偵查起訴。
    理  由
壹、程序部分：
一、被告另所犯之刑法第三百零五條之恐嚇罪（即九十五年二月
    十八日下午八時許，對里長游清光、員警吳啟增之恐嚇犯行
    ），業經被告於本院九十六年一月二十三日行準備程序期日
    當庭撤回，有其所書之撤回上訴聲請書附卷可憑，先予敘明
    。
二、按刑事訴訟法第一百五十九條之五明定：「被告以外之人於
    審判外之陳述，雖不符前四條之規定，而經當事人於審判程
    序同意作為證據，法院審酌該言詞陳述或書面陳述作成時之
    情況，認為適當者，亦得為證據。」、「當事人、代理人或
    辯護人於法院調查證據時，知有第一百五十九條第一項不得
    為證據之情形，而未於言詞辯論終結前聲明異議者，視為有
    前項之同意。」，其立法理由在於傳聞證據未經當事人之反
    對詰問予以核實，乃排斥其證據能力。惟當事人如放棄對原
    供述人之反對詰問權，於審判程序表示同意該等傳聞證據可
    作為證據，此時，法院除認該傳聞證據欠缺適當性外，自可
    承認其證據能力。又當事人、代理人或辯護人於調查證據時
    ，知有刑事訴訟法第一百五十九條第一項不得為證據之情形
    ，卻表示「對於證據調查無異議」、「沒有意見」等意思，
    而未於言詞辯論終結前聲明異議者，應視為已有將該等傳聞
    證據採為證據之同意。最高法院九十三年度台上字第三五三
    三號、九十四年度台上字第二九七六號判決亦採同一見解。
    而證人游清光、吳啟增於偵查中業經具結之證言，被告及其
    辯護人並未主張有刑事訴訟法第一百五十九條第一項不得為
    證據之情形，本院審酌上開陳述作成時之情況，並無不自由
    陳述之情形，參照上開說明要旨，該證人之證詞，應有證據
    能力。
貳、實體部分：
一、被告甲○○坦承確有揚言引燃瓦斯恐嚇樓上住戶之犯行，惟
    矢口否認有欲引燃瓦斯之意圖，辯稱因為二樓鄰居太吵不聽
    規勸，伊只是是想嚇嚇鄰居而已，沒有引燃瓦斯之意圖，且
    瓦斯桶為空桶，不可能引爆瓦斯云云。經查：
(一)、被告將瓦斯桶搬至住處門口，將瓦斯桶開關扭轉，嘴裡叼著
    香菸等情，有監視錄影翻拍照片及檢察官勘驗（見偵查卷第
    四十六頁）、原審法官助理暨本院勘驗筆錄可證。核與被告
    於警詢中所供，其搬了二次瓦斯桶，第二次才將瓦斯桶打開
    ，為了嚇阻鄰居，因為左右鄰居擾到我的安寧，我沒有持用
    打火機，僅有叼著一支煙（已點燃），我將瓦斯開關打開，
    即離開瓦斯桶，差不多距離三十公尺處便將煙丟掉，然後返
    回將瓦斯桶關閉（見偵查卷第七頁）。核與證人即里長游清
    光於偵查中所證，我們是協同警方看錄影帶，才知他之前有
    拿瓦斯桶。不清楚有無將瓦斯漏出，被告所住洛陽街附近巷
    內有十幾棟住戶，他們那家那棟有四層等情相符。（見偵查
    卷第四十四頁）
(二)、按刑法第一百七十六條之準放火罪，以其燒燬之原因係由於
    爆炸所致，亦即藉其爆風、高熱等急烈膨脹力，致其物毀壞
    或焚燬之義，如單純之以火藥或煤氣等為放火之方法，並非
    利用其膨脹力使之炸燬者，應逕依放火罪論處，不成立該條
    之罪。最高法院84年台上字第1134號判決意旨參照。再按刑
    法第一百七十三條第一項放火燒燬現有人所在之建築物罪，
    須有放火燒燬之行為，為其構成要件之一。所謂「放火」，
    乃指故意以火力傳導於特定之目的物，使其燃燒之意。將汽
    油潑灑於茶藝坊之地毯上，並持打火機欲點火圖燒燬該建築
    物之際，經在場之人制止始未得逞之情，則顯然尚未手燃
    點引火媒介物，最高法院八十六年度台上字第四三一一號參
    照。查：
１、經本院勘驗之案發時被告在住家前扭開瓦斯桶及之後關閉瓦
    斯桶，其嘴上固有叼著香菸，惟自始至終，被告並無將香煙
    持在手中，欲靠近瓦斯桶之舉動，則據被告於本院審理時所
    供，其平時有抽煙之習慣，而證人即里長游清光亦證被告有
    抽煙之習慣（見原審卷第一八二頁）。故被告將瓦斯桶由屋
    內搬至屋外，復打開瓦斯桶開關之情固可確認。惟本院認：
    有抽煙習慣之人在為任何舉止時，常有嘴中叼著香煙之習慣
    ，故尚難以被告嘴中有叼著香煙，即認被告業已有著手放火
    之舉，揆諸前開最高法院之見解，則被告顯未著手燃點引火
    媒介物亦甚明確。
２、再據證人柯長河於原審所證：在密閉的空間裡面，在瓦斯桶
    旁抽煙，而瓦斯漏出來，這樣才會爆炸。如果是在戶外的話
    ，就算打開瓦斯桶，瓦斯會擴散。是被告將瓦斯桶搬至屋外
　　之巷口，而屋外空氣流通，則被告之犯意應係要將瓦斯引燃
  　放火，並非引爆瓦斯自明，而該巷內有十幾住戶，被告之住
    處，樓上亦有三層樓之住戶，且本案係經住戶通知游清光里
    長，說被告拿瓦斯桶等情，亦據證人游清光於偵查中述明，
    是被告顯欲引燃瓦斯放火燒燬現有人居住之住戶亦得以確認
    。
(三)、至於被告之辯護人以被告搬到戶外之瓦斯桶係空桶，縱使點
    燃，亦不可能引燃，而認有不能犯之情況云云。
１、案發後本案被告搬到屋外之瓦斯桶並未扣案，有經本院向台
    北縣政府警察局三重分局函查之九十六年一月三十一日北縣
    警重刑字第０九六０００五０九八號函可據。
２、而證人游清光於原審亦結證，被告第一次搬瓦斯桶到屋外，
    其未看到，伊係從調取錄影帶中看到被告有搬瓦斯桶至屋外
    ，亦據該證人證明無訛。而其所證，有見到被告搬至屋外之
    瓦斯桶係空桶（因為拖桶子碰地之聲音不一樣），係指第二
    次（即當晚八點左右，被告為警帶到醫院後返回住處之後之
    犯行）與本案無涉。是尚難以該證人之證詞，認為被告搬至
    屋外之瓦斯桶為空桶。
３、至於證人洪娟娟即被告之姐於原審所證，被告家中過年前準
    備一些拜拜的東西，而把瓦斯用光，後來其母親要煮飯，想
    再叫瓦斯，但伊建議出去吃，所以沒有再叫瓦斯，伊想瓦斯
    桶裡面應該沒有瓦斯云云。就其所證，因為過年前準備拜拜
    的祭品，而把瓦斯用光；惟再經原審詰以為何要放一個空桶
    跟一個瓦斯桶，洪娟娟卻證稱，叫一個預備的，可能是怕臨
    時叫不到等情，由該證人之證詞，其亦證明被告家中亦有叫
    一個預備使用之滿桶瓦斯，以利臨時叫不到瓦斯之狀況，是
    洪娟娟所證，其想裡面沒有瓦斯，應指使用中連接瓦斯管之
    瓦斯桶而言，惟被告家中尚有預備之瓦斯，且證人即執行之
    員警吳啟增於當晚六點五十分到被告家中，亦有見到瓦斯桶
    在廚房內，並無插管等情（見偵查卷第五十頁），則被告應
    係搬該未插管之叫來預備使用之瓦斯桶，則裡面即有瓦斯，
    並非空桶。況且縱使瓦斯桶用戶使用到未能燃燒，而向瓦斯
    行叫瓦斯時，通常已使用將盡之瓦斯桶內亦有殘存一些瓦斯
    ，即有一些瓦斯桶用戶會將瓦斯桶倒立再燃燒使用之情，亦
    處處可見，則縱退萬步言，被告搬到屋外之瓦斯桶如洪娟娟
    所證，係用光之瓦斯桶，以裡面所殘存之瓦斯，如有足夠之
    火源亦足以起火燃燒，諸如以報紙點火後，將瓦斯桶之開關
    打開，把已燃之報紙靠瓦斯桶之桶口，亦將燃燒起火自明。
    再證人即瓦斯行老闆柯長河到原審結證稱：在瓦斯桶附近點
    燃香煙，不會造成危險，因為香菸是死火不會點燃瓦斯，且
    在戶外因為空氣流通不可能發生瓦斯氣爆公共危險等語。本
    院認：該證人所證係在屋外不可能發生瓦斯氣爆，惟該證人
    並無證明在屋外有瓦斯之情形，以任何火源靠近，亦不可能
    燃燒之情境。而本案之被告嘴內叼香煙，尚屬預備行為，則
    被告嗣後另以其他火源（非屬點燃之香煙）當可點燃瓦斯，
    亦屬事理之常，從而即難判斷本案被告所為，係不能犯之範
    疇。
４、次查，被告於警詢、偵查中從未供稱其所搬至住宅門口之瓦
    斯桶為空桶，且若被告嘴叼香菸欲引燃瓦斯桶為空桶，完全
    未逸漏瓦斯，何以於偵查程序中，經檢察官詢問：你知道這
    樣很危險？（指抽煙同時打開瓦斯），被告答稱：知道。是
    被告自身亦覺得危險，足見被告所欲引燃之瓦斯桶內確有瓦
    斯氣體，絕非一絲不存之空桶。從而被告之辯護人認被告有
    不能犯之情，尚屬無稽。
(四)、被告之辯護人辯稱當時因酒後精神狀態不佳，有心神喪失及
    精神耗弱之情形云云。查，被告從小學習能力較差，因應壓
    力能力差，青少年時期人格發展呈現情緒障礙，衝動控制不
    佳，人際功能侷限之現象，自八十四年開始有濫用安非他命
    及酒精致逐漸呈現依賴成癮（物質依賴）症狀，經長期努力
    無法戒除，憂鬱心情與短暫精神病症狀與物質之使用、嚴重
    度、及中斷有明顯的關連性。心理衡鑑評估個案之實際智能
    應在「邊緣性智能」範圍中，根據上述各種資料研判，個案
    案發當日與目前精神狀態未達「心神喪失」，雖然其「邊緣
    性智能」的本質與衝動的人格傾向在酒精作用誘發的憂鬱易
    怒情緒下，極容易產生不當的壓力因應方式與人際互動，使
    其依是非辨別而行為之能力減弱，但依「刑責能力判斷準則
    」邊緣性智能、物質依賴與人格異常均不在「精神耗弱」範
    圍內，有國軍北投醫院精神鑑定報告書一份附在原審卷可參
    （見原審卷第一五五頁）。且被告於原審準備程序亦供明，
    我知道我那天在做什麼，且我精神方面也沒有問題。足見被
    告於行為時並無心神喪失、精神耗弱之情形，自不得邀減刑
    之寬典。
(五)、綜上所述，被告犯行事證明確，其所辯未有欲放火之故意、
    不能犯、精神狀況不佳云云，要係卸責之詞，殊非足採。其
    犯行洵堪認定，應依法論科。
二、按被告行為後，刑法之有關規定，業已修正，茲分述比較之
    ：
(一)、被告有事實欄所述之論罪科刑及執行紀錄，有本院被告前案
    紀錄表一份在卷可參，其於受有期徒刑執行完畢後五年以內
    故意犯本件有期徒刑以上之罪，不論依修正前之刑法第四十
    七條，或修正後之刑法第四十七條第一項之規定，均構成累
    犯，對被告而言並無有利或不利之情形，逕依修正後刑法第
    四十七條第一項規定加重其刑。
(二)、修正前刑法第三十三條第五款規定：「罰金：一元（銀元）
    以上。」，而依罰金罰鍰提高標準條例規定，就七十二年六
    月二十六日前修正之刑法部分條文罰金數額提高十倍，其後
    修正者則不提高倍數。而刑法第三十三條第五款自七十二年
    六月二十六日迄九十四年二月二日修正公布（九十五年七月
    一日施行），期間並未修正，再依現行法規所定貨幣單位折
    算新臺幣條例規定，以銀元一元折算新臺幣三元，則修正前
    刑法各條所定罰金刑之最低額為新台幣三十元。修正後刑法
    第三十三條第五款規定：「罰金：新臺幣一千元以上，以百
    元計算之。」修正後即為一千元，自應以修正前之規定有利
    於被告。
(三)、再有關刑法第一百七十三條第四項所定之三百元罰金刑及同
    法第三百零五條之三百元罰金刑之貨幣單位及提高倍數部分
    ：依刑法施行法第一條之一：「中華民國九十四年一月七日
    刑法修正施行後，刑法分則編所定罰金之貨幣單位為新臺幣
    」「九十四年一月七日刑法修正時，刑法分則編未修正之條
    文定有罰金者，自九十四年一月七日刑法修正施行後，就其
    所定數額提高為三十倍。但七十二年六月二十六日至九十四
    年一月七日新增或修正之條文，就其所定數額提高為三倍」
    ，由原先以銀元計算，並依罰金罰鍰提高標準條例第一條前
    段提高十倍之規定，修正為依新臺幣計算並提高為三十倍，
    是依行為時之規定對於被告並無不利，併予敘明。是依修正
    前後之規定，對被告而言均屬相同，逕依刑法施行法第一條
    之一之規定提高。
(四)、查被告行為後，九十四年二月二日修正公布之刑法，自九十
    五年七月一日施行，修正後之刑法刪除第五十五條關於牽連
    犯之規定。本件被告所犯上開恐嚇危害安全罪及預備放火罪
    等二罪具有牽連犯之關係，依修正前即行為時之規定，應從
    一重之恐嚇危害安全罪處斷；然依修正後之刑法既已刪除牽
    連犯之規定，則所犯上述各罪應依數罪併罰之規定分論併罰
    。比較新舊法之規定，修正後之規定並非較有利於被告，依
    刑法第二條第一項前段之規定，應適用行為時之法律，即適
    用修正前刑法第五十五條牽連犯之規定，從一重之恐嚇危害
    安全罪處斷。
三、被告為制止樓上鄰居之吵鬧，逕自搬屋內之瓦斯桶至屋外，
    並打開瓦斯桶開關，對樓上住戶恫嚇等情，核其所為係犯刑
    法第三百零五條之以加害生命、身體、財產之事恐嚇他人，
    致生危害於安全罪及同法第一百七十三條第四項放火罪之預
    備犯，所犯上開二罪間具有修正前牽連犯之關係，應從一重
    罪之恐嚇危害安全罪處斷。公訴意旨認被告係犯刑法第一百
    七十六條、第一百七十三條第三項準放火未遂罪，惟基本之
    社會事實容屬相同，爰依法變更起訴法條為刑法第一百七十
    三條第四項之預備放火罪。又被告所犯同法第三百零五條之
    罪名，固未據公訴人起訴，惟因與起訴之部分有牽連犯裁判
    上一罪之關係，為起訴之效力所及，本院自得併予審理。再
    被告嗣於同日下午八時許亦犯有恐嚇危害安全罪（此部分業
    已確定，如前開程序說明第一項所示，下稱「前案」）。而
    「前案」之恐嚇危害安全係被告於本案六時五十分犯行，經
    警送醫後，警員從監視器發現被告之本案犯行，欲加以逮捕
    ，被告始對「前案」之被害人警員吳啟增、里長游清光出言
    恐嚇，故前案之被告犯行，應係本案被告犯行之後，另行起
    意所為，尚難認係有出於概括犯意所為之連續犯關係，故前
    案判決之確定效力尚不及本案，附此敘明。再被告前曾因公
    共危險案件，經台灣板橋地方法院以九十年度訴字第七六三
    號判決判處有期徒刑三年八月確定，於民國九十四年三月十
    一日執行完畢，有本院之被告前案紀錄表可考，五年內故意
    再犯本案有期徒刑以上刑之本罪，為累犯，應依修正後刑法
    第四十七條第一項之規定，加重其刑。
四、原審以被告事證明確，予以論罪科刑，固非無見。惟原判決
    就被告所犯僅係預備放火罪，其尚未著手於放火之行為，
    已如前述，原審論以準放火未遂，即有未洽。再被告亦牽
    連犯有恐嚇危害安全罪，原判決並未論及，亦有不合。被告
    上訴以其搬遷瓦斯桶僅係要恫嚇樓上之鄰居，未有放火之意
    ，所辯雖部分並無可取。惟原判決關於被告準放火未遂罪部
    分既有上開可議，即屬無可維持，應連同執行刑併予撤銷改
    判。爰審酌被告已有公共危險之前科，僅因鄰居噪音過大，
    竟萌生引燃瓦斯氣體燒燬現供人使用住宅之犯意，其動輒欲
    引燃瓦斯氣體之舉動對社會秩序安寧造成相當之危害，並造
    成附近住戶惶惶不安、飽受驚嚇，犯罪所生危害及其犯罪手
    段尚在預備階段、教育程度為高中肄業之知識程度及犯罪後
    態度尚屬良好等一切情狀，量處如主文第二項所示之刑，以
    資懲儆。
據上論斷，應依刑事訴訟法第三百六十九條第一項前段、第三百
六十四條、第二百九十九條第一項前段、第三百條，刑法二條第
一項前段、第三百零五條、第一百七十三條第四項、第四十七條
第一項、修正前刑法第五十五條，刑法施行法第一條之一，判決
如主文。
本案經檢察官呂文忠到庭執行職務。
中　　華　　民　　國　　96　　年　　3 　　月　　30　　日
　　　　　　　　　刑事第十四庭  審判長法　官  陳志洋
　　　　　　　　　　　　　　　　　　  法　官  蔡聰明
　　　　　　　　　　　　　　　　　　  法　官  林秀鳳
以上正本證明與原本無異。
檢察官如不服本判決，應於收受送達後十日內向本院提出上訴書
狀，其未敘述上訴之理由者並得於提起上訴後十日內向本院補提
理由書（均須按他造當事人之人數附繕本）。
被告不得上訴。
                                      書記官  耿鳳君
中　　華　　民　　國　　96　　年　　4 　　月　　2 　　日
附錄本案論罪科刑法條全文：
刑法第一百七十三條
放火燒燬現供人使用之住宅或現有人所在之建築物、礦坑、火車
、電車或其他供水、陸、空公眾運輸之舟、車、航空機者，處無
期徒刑或七年以上有期徒刑。
失火燒燬前項之物者，處一年以下有期徒刑、拘役或五百元以下
罰金。
第一項之未遂犯罰之。
預備犯第一項之罪者，處一年以下有期徒刑、拘役或三百元以下
罰金。
刑法第三百零五條
以加害生命、身體、自由、名譽、財產之事，恐嚇他人致生危害
於安全者，處二年以下有期徒刑、拘役或三百元以下罰金。
